ACORDAO-COMPLETO-2348412

ACÓRDÃO 2754/2019 ATA 11/2019 - SEGUNDA CÂMARA

VISTOS, relatados e discutidos estes autos de tomada de contas especial instaurada pelo Ministério do Turismo (Mtur) em desfavor de Jorge Pereira de Sousa, como diretor-presidente do Instituto de Pesquisas Sociais Aplicadas - IPSA, diante de irregularidades na prestação de contas dos recursos federais inerentes ao Convênio nº   296/2006 destinado à implantação do "Planejamento Turístico do Litoral Norte do Estado de Pernambuco" sob o montante de R$ 388.927,30 por meio do aporte de R$ 352.927,30 em recursos federais e de R$ 36.000,00 em recursos da contrapartida;
	ACORDAM os Ministros do Tribunal de Contas da União, reunidos em Sessão da 2ª Câmara, ante as razões expostas pelo Relator, em:
	9.1. rejeitar as alegações de defesa apresentadas pelo Sr. Jorge Pereira de Sousa e pelo Instituto de Pesquisas Sociais Aplicadas;
	9.2. julgar irregulares as contas de Jorge Pereira de Sousa e do Instituto de Pesquisas Sociais Aplicadas, nos termos dos arts. 1º, I, 16, III, "b" e "c", 19, caput e 23, III, da Lei nº 8.443, de 1992, para condená-los solidariamente ao pagamento do débito apurado nestes autos, atualizado monetariamente e acrescido dos juros de mora, calculados desde as datas especificadas até a efetiva quitação, fixando-lhes o prazo de 15 (quinze) dias, contados da ciência desta deliberação, para comprovarem, perante o Tribunal, nos termos do art. 214, III, "a", do RITCU, o recolhimento da referida dívida ao Tesouro Nacional, sob as seguintes condições:
	Valor Original (R$) :
	Data da Ocorrência:

	866,09
	23/11/2006

	38.000,00
	30/11/2006

	485,29
	20/12/2006

	5.307,46
	1º/2/2007

	2.052,63
	26/2/2007

	4.718.45
	28/2/2007

	4.038,34
	9/3/2007

	7.508,00
	17/4/2007

	30.819,50
	30/5/2007

	9.3. autorizar, caso requerido, nos termos do art. 26 da Lei nº 8.443, de 1992, o parcelamento da dívida fixada por este Acórdão em até 36 (trinta e seis) parcelas mensais e sucessivas, sobre as quais incidirão a atualização monetária e os correspondentes acréscimos legais, esclarecendo aos responsáveis que a falta de pagamento de qualquer parcela importará no vencimento antecipado do saldo devedor (art. 217, § 2º, do RITCU) , sem prejuízo das demais medidas legais;
	9.4. autorizar, desde logo, nos termos do art. 28, inciso II, da Lei nº 8.443, de 1992, a cobrança judicial da dívida fixada por este Acórdão, caso não atendidas as notificações; e
	9.5. determinar que a unidade técnica envie a cópia deste Acórdão, acompanhado do Relatório e da Proposta de Deliberação que o fundamenta, à Procuradoria da República no Estado de Goiás, nos termos do art. 16, § 3º, da Lei nº   8.443, de 1992, e do art. 209, § 7º, do RITCU, para o ajuizamento das ações civis e penais cabíveis.

Tomada de Contas Especial instaurada pelo Ministério do Turismo (Mtur) em desfavor de Jorge Pereira de Sousa, como diretor-presidente do Instituto de Pesquisas Sociais Aplicadas  IPSA, diante de irregularidades na prestação de contas dos recursos federais inerentes ao Convênio nº  296/2006 destinado à implantação do projeto denominado Planejamento Turístico do Litoral Norte do Estado de Pernambuco sob o montante de R$ 388.927,30, por meio do aporte de R$ 352.927,30 em recursos federais e de R$ 36.000,00 em recursos da contrapartida.

Segunda Câmara

Instituto de Pesquisas Sociais Aplicadas - IPSA.

3. Responsáveis: Jorge Pereira de Sousa (CPF XXX.105.644-XX) e Instituto de Pesquisas Sociais Aplicadas (CNPJ 40.818.841/0001-25).

13.1. Ministros presentes: Ana Arraes (Presidente), Augusto Nardes, Aroldo Cedraz e Raimundo Carreiro.
13.2. Ministros-Substitutos presentes: Marcos Bemquerer Costa e André Luís de Carvalho (Relator).

ACORDAO-COMPLETO-2455246

Acórdão 3193/2022 - Segunda Câmara

ACORDAO-COMPLETO-2371004

Acórdão 9546/2019 - Segunda Câmara

ANDRÉ DE CARVALHO

Trata-se de tomada de contas especial instaurada pelo Ministério do Turismo (Mtur) em desfavor de Jorge Pereira de Sousa, como diretor-presidente do Instituto de Pesquisas Sociais Aplicadas - IPSA, diante de irregularidades na prestação de contas dos recursos federais inerentes ao Convênio nº   296/2006 destinado à implantação do "Planejamento Turístico do Litoral Norte do Estado de Pernambuco" sob o montante de R$ 388.927,30 por meio do aporte de R$ 352.927,30 em recursos federais e de R$ 36.000,00 em recursos da contrapartida.
2.	Após a análise final do feito, o auditor federal da então Secex-GO lançou o seu parecer conclusivo à Peça 21 (fls. 1/20) , com a anuência dos dirigentes da unidade técnica (Peças 22 e 23) , nos seguintes termos:
"Cuidam os autos de tomada de contas especial instaurada pelo Ministério do Turismo - MTur, em desfavor do Sr. Jorge Pereira de Sousa, na condição de diretor-presidente do Instituto de Pesquisas Sociais Aplicadas - IPSA (entidade sem fins lucrativos vinculada à Universidade Federal de Pernambuco) , em razão da reprovação da prestação das contas relativa aos recursos repassados à entidade por força do Convênio 296/2006 (Siafi/Siconv 569284) , que teve por objeto a implantação do projeto denominado 'Planejamento Turístico do Litoral Norte do Estado de Pernambuco', ante a ausência de documentos que permitissem à área técnica do MTur atestar a devida execução física do convênio, conforme consignado na Nota Técnica de Reanálise Financeira 45/2016 (peça 2, p. 391- 394) . 
Histórico 
Convênio 
2. Conforme disposto na cláusula quarta do termo de convênio, foram previstos R$ 388.927,30 para a execução do objeto, dos quais R$ 352.927,30 seriam repassados pelo concedente, em parcela única, e R$ 36.000,00 corresponderiam à contrapartida (peça 1, p. 124) . Os recursos federais foram repassados mediante a seguinte ordem bancária e a respectiva data de emissão (peça 1, p. 150) :
	Ordem Bancária
	Data
	Valor (R$) 

	06OB900566
	9/10/2006
	352.927,30

3. O ajuste vigeu, inicialmente, no período de 30/6/2006 a 31/5/2007 (peça 1, p. 121-129) , mas teve seu termo final antecipado para o dia 30/12/2006, por meio de termo aditivo (peça 1, p. 146- 147) , e, posteriormente, prorrogado até o dia 30/5/2007, também por meio de termo aditivo (peça 1, p. 170-172) . Previa a apresentação da prestação de contas até sessenta dias após o término da vigência, conforme cláusula nona do termo de convênio (peça 1, p. 126) . O Plano de Trabalho previa as seguintes etapas (peça 1, p. 136-138) , cujo detalhamento está nos autos à peça 1, p. 58-66 ou 103-105:
 (...) 
4. Importa destacar que o IPSA encaminhou documento, intitulado "Planejamento Turístico para o Litoral Norte de Pernambuco" (peça 1, p. 41-66) , em que consta como produtos do objeto do convênio: 
4.1. Pesquisa qualitativa - relatórios de pesquisa qualitativa com descrição, seguidas de análise, das percepções dos representantes do trade turístico local, dos governos estadual e municipais, assim como dos representantes da sociedade civil, sobre os seguintes pontos: (a) oportunidades e ameaças existentes no macro ambiente e ambiente setorial para o desenvolvimento do turismo; (b) atrativos turísticos existentes; (c) potencialidades e fragilidades do turismo nos municípios de Paulista, lgarassu, Itamaracá e Goiana; 
4.2. Pesquisa quantitativa - relatórios da pesquisa quantitativa, com análise dos dados, reunindo: 
4.2.1. a percepção dos representantes do trade turístico local, dos governos estadual e municipais, assim como dos representantes da sociedade civil, sobre os seguintes pontos: (a) sobre o grau de importância e o nível de 'favorabilidade' dos fatores macro ambientais e do ambiente setorial para o desenvolvimento turístico dos municípios integrantes do litoral norte; (b) sobre o grau de importância dos componentes da oferta turística para o aumento da demanda turística nos municípios que integram o litoral norte de Pernambuco; (c) acerca das potencialidades e fragilidades do turismo nos municípios; (d) acerca dos fatores facilitadores e inibidores do desenvolvimento turístico dos municípios. 
4.2.2. a percepção da população sobre os seguintes pontos: (a) grau de importância do turismo para o desenvolvimento sustentável e melhoria da qualidade de vida dos municípios; (b) grau de 'favorabilidade' da opinião da população ao desenvolvimento da atividade turística no município em que reside; 
4.2.3. análises referentes aos seguintes pontos: (a) levantamento junto aos representantes do trade turístico dos municípios integrantes do litoral norte acerca do perfil dos turistas; (b) verificação dos principais motivos que levam os turistas a visitarem os municípios do litoral norte; (c) avaliação das expectativas dos turistas ao visitarem os municípios; (d) avaliação da percepção do turista acerca das potencialidades e fragilidades do turismo; (e) avaliação da percepção dos turistas hospedados nos municípios do litoral norte do Estado de Pernambuco acerca da qualidade da infraestrutura turística dos municípios; (f) averiguação do nível de satisfação dos turistas hospedados nos municípios em relação à experiência turística vivenciada, bem como ao composto de marketing turístico (produto, preço, promoção e distribuição) ; 
4.3. Planejamento de marketing para o litoral norte do estado de Pernambuco - fruto da pesquisa realizada, com o objetivo de analisar os seguintes pontos: (a) oportunidades e ameaças no macro ambiente e ambiente setorial; (b) potencialidades e fragilidades do turismo no litoral norte; (c) definição da missão, visão e valores da região; (d) objetivos estratégicos de marketing; (e) estratégias de marketing; (f) programas de ação de marketing; (g) orçamento de marketing; 
4.4. Festival gastronômico da região - produção de um festival gastronômico com o que a região oferece de melhor, envolvendo a participação de ilustres pernambucanos, a exploração dos frutos do mar e da comida dos engenhos, visto a presença dessas construções na região, a fim de criar uma atmosfera de identificação com o local. 
Relatórios técnicos da concedente 
5. Na Nota Técnica 16/2008 (peça 1, p. 204) , de 29/4/2008, da Coordenação Geral de Regionalização (CGRG) , o MTur concluiu que não havia documentação suficiente para comprovação da realização das ações propostas e atendimento das metas e do objeto do convênio, tendo sido, em seguida, encaminhado ofício ao convenente, solicitando os documentos necessários, para que pudesse ser procedida nova análise. 
6. Após, o MTur concluiu na Nota Técnica de Reanálise 210/2008 (peça 1, p. 250-256) , de 26/5/2008, da Coordenação Geral de Convênios (CGCV) , que havia necessidade de diligenciar a convenente a fim de sanear as ressalvas financeiras e técnicas apontadas. 
7. Ato contínuo, a Nota Técnica 28/2009 (peça 2, 326-328) , de 28/7/2009, da Coordenação Geral de Regionalização (CGRG) , o MTur concluiu que o objeto do convênio havia sido parcialmente executado (60%) e que deviam ser devolvidos R$ 38.000,00 (referentes à meta 4, concernente a atividades de capacitação e treinamento, por não ter sido realizada) e R$ 34.480,00 (referente à meta 1, concernente à pré-produção, por não ter sido comprovada a realização de reuniões para sensibilização e nivelamento técnico dos representantes das Prefeituras Municipais e Trade Turístico da Região) . 
8. Em seguida, a Nota Técnica de Reanálise 610/2009 (peça 2, p. 331-336) , de 3/11/2009, da Coordenação Geral de Convênios (CGCV) , concluiu que a prestação de contas fora reprovada em razão das seguintes ressalvas financeiras e técnicas:
 (...) 
9. Após, o MTur ratificou, na Nota Técnica de Reanálise 154/2012 (peça 2, p. 352-359) , de 5/6/2012, da Coordenação de Prestação de Contas - CPC, que a prestação de contas havia sido reprovada. Ato contínuo, por meio da Nota Técnica 1/2016 (peça 2, p. 367-390) , de 13/1/2016, da Coordenação Geral de Estruturação de Destinos (CGED) , o MTur voltou a se posicionar desfavoravelmente à aprovação da prestação de contas. Por fim, sobreveio a Nota Técnica de Reanálise Financeira 45/2016 (peça 2, p. 391-394) , de 7/3/2016, da Coordenação de Análise de Prestação de Contas (CAPC) , na qual o MTur sugeriu a reprovação da prestação de contas do ajuste. 
10. Impõe ainda destacar que foram devolvidos pelo convenente os seguintes valores, conforme registro no demonstrativo de débito da concedente (peça 3, p. 12-15) : de R$ 6.071,48, em 25/9/2007, a título de saldo de convênio (peça 1, p. 203) ; de R$ 298,36, em 2/7/2008, em face de tarifas  indevidamente pagas com recursos do convênio (peça 1, p. 260) ; e de R$ 273,12, em 23/10/2009.
Outros documentos 
11. Verifica-se que em 23/8/2007, o MTur encaminhou ao IPSA ofício (peça 1, p. 174) cobrando a apresentação de contas concernente ao ajuste. Em seguida, em 26/9/2007, o IPSA encaminhou a prestação de contas (peça 1, p. 176-204) contendo tabelas de pagamentos, extratos bancários e comprovante de recolhimento do saldo do convênio. Sobreveio análise do concedente que, ao identificar que os documentos encaminhados eram insuficientes para o exame da prestação de contas, impulsionou o encaminhamento de ofício à convenente solicitando o envio da documentação capaz de comprovar a realização das ações previstas e o atendimento das metas estabelecidas (peça 1, p. 204) .
12. Nesse interim, foi juntada aos autos a Nota Técnica 834/2008, de 24/4/2008, da Controladoria Geral da União - CGU (peça 1, p. 213-246) , a qual apresentou diversas constatações irregulares relacionadas à execução do convênio e impulsionou o encaminhamento de ofício (peça 1, p. 247-249) , de 23/5/2008, dirigido ao IPSA informando acerca das referidas irregularidades, assim como a elaboração da Nota Técnica de Reanálise 210/2008 (item 6, retro) . Em 8/7/2008, o IPSA encaminhou ofício (peça 1, p. 257-270) com esclarecimentos e documentação relacionada à prestação de contas do ajuste (peça 1, p. 271-381; peça 2, p. 3-325) informando que o resultado consolidado das pesquisas e dos trabalhos desenvolvidos na execução do objeto conveniado foi agrupado nos seguintes volumes (peça 1, p. 261-262, item 8.2) : (i) Relatório de Atrativos Turísticos; (ii) Diagnóstico do Turismo; (iii) Relatórios de Atividades Gerais do Planejamento de Comunicação - Planejamento Turístico; (iv) Relatório do Macro ambiente; (v) Relatório da Pesquisa de Campo - Residentes; (vi) Relatório da Pesquisa de Campo - Turistas; (vii) Relatório da Pesquisa Qualitativa; (viii) Pesquisa de Opinião - Situação dos Bares e Restaurantes; (ix) Plano de Marketing e Comunicação (volumes 1 e 2) ; e (x) Relatório de Pesquisa Quantitativa. Dentre outras alegações de defesa contidas no ofício, o IPSA defendeu: 
12.1. que o projeto alcançou a meta almejada, uma vez que foram disponibilizadas às Secretarias de Turismo locais informações sólidas necessárias ao planejamento do desenvolvimento turístico do litoral norte de Pernambuco, de forma que o poder público poderia desenvolver ações que visassem o planejamento turístico da região, para melhor aproveitar os frutos da citada indústria e, consequentemente, otimizar a qualificação dos trabalhadores locais, bem como as ações com vistas à ampliação da distribuição da renda gerada pela atividade, o que, em última análise, promoveria o desenvolvimento social da população da região pesquisada; 
12.2. que os serviços de coordenação e apoio administrativo ao projeto (meta 5.4) e de capacitação e treinamento (meta 4.5) foram realizados pelo próprio IPSA, atividades sem as quais não seria possível a realização das ações conveniadas; 
12.3. que, em que pese não haja no termo de convênio previsão de qualquer pagamento à convenente, também não há previsão de pagamento a nenhuma outra entidade, ou seja, que não há no referido documento indicação de quem seria responsável pelas diversas etapas do cronograma de execução previsto no plano de trabalho, de forma que a contratação do próprio IPSA não seria capaz de caracterizar qualquer irregularidade, já que inexiste vedação legal ou contratual a tal contratação e a IPSA tem por objetivo a prestação de serviços de tal natureza, conforme previsto em seu estatuto; 
12.4. que a contratação do IPSA fora efetuada por preços compatíveis com os de mercado e resultaram em produtos ou serviços de maior qualidade técnica; 
12.5. que, a par de o relatório da CGU classificar como prática de gestão antieconômica a contratação de empresa que tenha como sócio coordenador do projeto, há questões que devem ser consideradas: a empresa C & B Consultoria e Serviços Ltda. (Contagem Ser. Pesq. Cons. Trein. Ltda.) , contratada por meio de processo licitatório (Carta Convite 45/2006) , participou da licitação quando o Sr. Marcos Vieira de Albuquerque não pertencia ao quadro do IPSA; e quanto à contratação da empresa C & B Consultoria e Serviços Ltda. (Contagem Ser. Pesq. Cons. Trein. Ltda.) para a realização de palestras de capacitação, treinamento, sensibilização e nivelamento (meta 4) , por meio de dispensa de licitação, pelo montante de R$ 8.000,00, a contratação deveria ter sido efetuada como inexigibilidade, em face da singularidade do serviço prestado (tais palestras apenas poderiam ter sido realizadas por profissional cujo conhecimento técnico e especializado atendesse à necessidade então demandada) e, de fato, quem efetivamente prestou o serviço fora o Sr. Marcos Vieira de Albuquerque, que, além de profundo conhecedor do projeto, é professor de Administração, com mestrado em Administração, sendo, indubitavelmente, a pessoa mais qualificada para atuar naquela etapa da execução do convênio;
12.6. que, por ocasião da prestação de contas original, o IPSA encaminhou CD-ROM com fotos e áudio das reuniões realizadas com os representantes do trade turístico e das prefeituras, mas que a cópia da referida mídia que ficou com o IPSA não foi localizada, de forma que tão logo fosse localizada seria encaminhada novamente ao MTur; 
12.7. que, quanto ao material utilizado na preparação de pesquisas, coleta e análise de dados (item 2 das ressalvas técnicas) , estava encaminhando em anexo o material utilizado; e 
12.8. que, quanto ao material relativo à capacitação e treinamento e organização do festival gastronômico (item 3 das ressalvas técnicas) , a meta orçada considerava valores inferiores aos efetivamente necessários à sua execução, o que, somado ao fato de os recursos repassados terem sido liberados em data próxima à prevista para a realização da atividade, impulsionou a substituição das referidas atividades pela realização de pesquisa junto às pessoas que trabalhavam com gastronomia na região, além da descrição dos equipamentos e serviços disponíveis nos locais (o que guardaria estreita correspondência com finalidade do convênio, conforme entendimento da convenente) . 
13. As referidas alegações impulsionaram nova análise no âmbito do MTur (item 7, retro) , que considerou, com base nas informações até então apresentadas, que o objeto alcançado correspondia a 60% da meta estabelecida e que deviam ser devolvidos R$ 38.000,00, correspondente à meta 4, por não ter sido realizada, e R$ 34.480,00, correspondente à meta 1, por não ter sido comprovada a realização das reuniões para sensibilização e nivelamento técnico dos representantes das prefeituras e trade turístico da região. 
14. Ato contínuo, os procuradores, os quais estão devidamente constituídos pela convenente nos autos (peça 2, p. 329 e p. 345) , encaminharam (peça 2, p. 346-348) considerações relacionadas às ressalvas apontadas pelo MTur: concernentes aos valores dispendidos com combustível e ao fracionamento de licitação; acerca da pouca profundidade da apreciação das razões de defesa apresentadas pela convenente (item 12.5, retro) ; e atreladas à devolução da integralidade dos recursos repassados, o que implicaria no não reconhecimento de qualquer material ou produto fruto do ajuste, a par de haver documentos que demonstram que o objeto do convênio fora executado. Ao final, requereram a explicitação dos motivos de não terem sido consideradas pertinentes as razões de defesa e a devolução de prazo para a apresentação dos esclarecimentos necessários quanto às novas questões postuladas. 
15. Em seguida, em 13/7/2012, após novo pronunciamento do MTur (Nota Técnica de Reanálise 154/2012 - item 9, retro) reprovando a prestação de contas, o convenente novamente se manifestou (peça 2, p. 362-365) : (a) destacou que diversas irregularidades já foram objeto de questionamentos já justificados e esclarecidos; (b) sustentou que há uma incoerência na conclusão do MTur, uma vez que a Nota Técnica 28/2009, da CGR, reconheceu que havia provas cabais da execução do convênio e que 60% de seu objeto havia sido alcançado, a par de o débito apurado corresponder à integralidade do valor repassado; (c) frisou que os documentos e justificativas apresentados sequer foram analisados corretamente, em que pese tenha sido apresentada farta documentação; e (d) concluiu que a não apreciação da documentação, sem qualquer justificativa, dos argumentos, documentos e material apresentados pelo IPSA associada à determinação da devolução integral dos recursos recebidos não era razoável e afrontava os princípios constitucionais do contraditório e da ampla defesa.
16. Consecutivamente, a Nota Técnica 1/2016 (peça 2, p. 367-390) , de 13/1/2016, da Coordenação Geral de Estruturação de Destinos (CGED) , faz menção à manifestação do IPSA (peça 2, p. 377, item 34) , destaca as justificativas do IPSA, ressalta alguns dos apontamentos realizados pela CGU (peça 2, p. 378-380) , e apresenta uma análise técnica pormenorizada da prestação de contas (peça 2, p. 380-390) , da qual extraem-se os seguintes apontamentos:
 (...) 
17. Por fim, o IPSA solicita prazo para a apresentação de resposta (peça 3, p. 9) e o MTur responde negativamente (peça 3, p. 10) , informando que o convênio estava em processo de instauração de Tomada de Contas Especial-TCE. Relatório de Tomada de Contas Especial 
18. No Relatório do Tomador de Contas Especial 74/2016 (peça 3, p. 18-23 e 32) , o MTur concluiu pela ocorrência de dano ao erário, correspondente à integralidade dos recursos federais repassados, em virtude da impugnação total das despesas, decorrente de irregularidades na execução física do objeto. A responsabilidade foi atribuída ao Sr. Jorge Pereira de Sousa (CPF XXX.105.644-XX) , signatário da avença e responsável pela realização das despesas com os recursos federais, solidariamente com o Instituto de Pesquisas Sociais Aplicadas - IPSA (CNPJ 40.818.841/0001-25) , instituição beneficiária dos recursos. Controladoria-Geral da União 
19. A Controladoria-Geral da União (CGU) , por meio do Relatório de Auditoria 701/2016 (peça 3, p. 50-54) , atestou a presença dos elementos e requisitos normativos para o prosseguimento do feito e concluiu que o Sr. Jorge Pereira de Sousa (CPF XXX.105.644-XX) e o Instituto de Pesquisas Sociais Aplicadas - IPSA (CNPJ 40.818.841/0001-25) encontram-se em débito com a Fazenda Nacional, pela integralidade dos recursos federais repassados no âmbito do convênio. 
20. Com base nas conclusões daquele relatório de auditoria, a CGU exarou o Certificado de Auditoria (peça 3, p. 56) e o Parecer do Dirigente do Órgão de Controle Interno (peça 3, p. 57) , conclusivos pela irregularidade das contas dos responsáveis, constando, ainda, dos autos o Pronunciamento Ministerial (peça 3, p. 60) em que o Ministro de Estado do Turismo declara haver tomado conhecimento das conclusões contidas nas aludidas peças. Tribunal de Contas da União 
21. No âmbito desta Corte de Contas a primeira instrução (peça 5) examinou detalhadamente a execução de todos os componentes do projeto. Em vez de considerar integralmente reprovada a prestação de contas do ajuste, como efetuado pelo MTur, o exame avaliou pontualmente o impacto das irregularidades indicadas nos pareceres do MTur na execução do objeto do convênio. Restou pontuado que a reprovação da prestação de contas decorreu essencialmente da não apresentação (peça 5, item 22) : (i) dos contratos firmados com as empresas de consultoria; (ii) dos currículos dos profissionais contratados e do relato das funções que estes desempenharam; (iii) do detalhamento dos dias e horas trabalhados; (iv) dos relatórios datados e assinados, com o relato de todas as atividades desenvolvidas; e (v) dos resultados. 
22. Consta na instrução que o Sr. Jorge Pereira de Sousa (CPF XXX.105.644-XX) , signatário da avença e responsável pela realização das despesas com os recursos federais, e o Instituto de Pesquisas Sociais Aplicadas - IPSA (CNPJ 40.818.841/0001-25) , instituição beneficiária dos recursos, são solidariamente responsáveis e que o débito apurado corresponde a R$ 86.287,76 (22,19% do montante previsto para a execução do objeto) , em razão de (peça 5, p. 16) : 
a) pagamento de palestrante sem o correspondente registro de encontro ou reunião para o nivelamento técnico dos representantes do trade e governo (subitem 1.2 - R$ 8.000,00 - item 31 desta instrução) ; 
b) ausência de comprovação da aplicação dos 1.200 questionários previstos, referentes à pesquisa quantitativa feita com turistas e residentes (subitem 2.2 - R$ 30.000,00 - item 36 desta instrução) ; 
c) ausência de documentos comprobatórios da realização de palestra para sensibilização e nivelamento (subitem 4.1 - R$ 7.508,00 - item 41 desta instrução) ; 
d) não realização do festival gastronômico (subitem 4.2 - R$ 30.500,00 - item 42 desta instrução) ; 
e) restituição das despesas relacionadas ao consumo de combustíveis a pessoas e não pagas diretamente pelo órgão (subitem 5.3 - R$ 17.468,26 - itens 48 e 49 desta instrução) ; e 
f) pagamento de tarifas bancárias com recursos do convênio (R$ 319,50 - item 54 desta instrução) . 
23. Com relação às irregularidades que ensejavam a aplicação de multa ao Sr. Jorge, apesar de estas terem sido listadas ao longo do exame apresentado na referida instrução, frisou-se que havia ocorrido a prescrição punitiva, razão pela qual não fora impulsionada a realização de audiência. Ao final, apenas fora proposta a citação dos responsáveis em face do débito apurado. 
24. A proposta obteve posicionamento favorável da unidade técnica (peça 6 e 7) , tendo sido em seguida encaminhados os ofícios de citação ao IPSA (peça 10) e ao Sr. Jorge (peça 11) , cujos correspondentes avisos de recebimento foram posteriormente anexados ao feito (peças 12 e 13) . 
25. Ato contínuo, após o termo final do prazo estabelecido nos ofícios de citação, foi juntado aos autos pedido de prorrogação (peça 14) solicitando a dilatação do prazo por 90 dias. Em face de o prazo solicitado ultrapassar a competência da unidade técnica para deliberar acerca do pedido, os autos foram encaminhados ao Exmo. Ministro Relator com proposta de deferimento (peça 15) , que, consecutivamente, deferiu a prorrogação demandada (peça 16) . 
26. Nesse interim, houve ainda a juntada de duas procurações (peças 19 e 20) , por meio da qual a Sra. Amanda passou a representar os responsáveis. Em seguida, um único documento (peça 18) foi utilizado para responder às citações dirigidas ao IPSA e ao Sr. Jorge. Tal documento é o objeto de exame da presente instrução.
Exame Técnico 
Preliminar 
27. Inicialmente, a resposta às citações (peça 18, p. 2-5) pretende questionar acerca da dispensa da Tomada de Contas Especial-TCE, alegando: (i) que a IN TCU 71/2012, no art. 6º, inc. II, dispensa a instauração de TCE nos casos em que o pedido entre a data da ocorrência do dano e a primeira notificação dos responsáveis ultrapassar 10 anos; (ii) que o convênio em destaque vigorou a partir de 30/6/2006 e que a primeira citação realizada pelo TCU ocorreu em 23/3/2018; (iii) que é temerário admitir a instauração de tal procedimento quase 12 anos depois; (iv) que não pode o convenente esperar dez anos pela conclusão de uma análise de prestação de contas, para então, rejeitada, cobrar dos terceiros, pessoas jurídicas, que lhe prestaram serviços, documentos e informações complementares; (v) que tal situação caracteriza cerceamento de defesa; e (vi) que, nesse sentido, deveria ser recepcionada a preliminar e as contas serem julgadas iliquidáveis.
Análise 
28. A preliminar apresentada na resposta às citações se baseia em um sofisma, uma vez que não retrata adequadamente o trâmite do presente processo. Primeiramente, porque a IN TCU 71/2012 se dirige aos jurisdicionados do TCU. Ou seja, no caso concreto, o prazo estabelecido para a dispensa da instauração de uma TCE fora dirigido ao MTur, que em 23/8/2007 (item 11, retro) deu início à impulsão de ações para o exame da prestação de contas concernente ao ajuste. Enfim, não houve protelação quanto às análises acerca da execução do objeto, de forma que tempestivamente o convenente poderia ter reunido a documentação probatória da aplicação dos recursos e a apresentado ao MTur. Consubstancia esse entendimento o fato de a pasta ministerial ter impulsionado ações para o exame da execução do objeto do convênio menos de um ano após a ordem bancária (9/10/2006) que repassou os recursos correspondentes ao ajuste e cerca de três meses após o termo final da vigência do convênio (30/5/2007) . 
29. Assim, se essa não foi a postura adotada pelo convenente, não é razoável que neste momento (passados mais de dez anos do início da apuração impulsionada pelo concedente) , os responsáveis venham alegar cerceamento de defesa. Nessa esteira, convém frisar que o princípio Nemo auditur propriam turpitudinem allegans (ninguém pode se beneficiar da própria torpeza) veda justamente esse tipo de conduta. 
30. Ademais, em 9/3/2016 foi encaminhado ofício (peça 3, p. 5-6) ao Sr. Jorge informando que a prestação de contas havia sido reprovada e que o não pagamento do débito calculado resultaria na instauração de um processo de tomada de contas especial. Ou seja, a instauração da TCE, pelo concedente, ocorreu dentro do prazo estabelecido na IN TCU 71/2012, de modo que não há nenhuma irregularidade processual. 
31. Por fim, as contas não podem ser julgadas iliquidáveis como postulado pelos responsáveis, uma vez que o art. 20 da Lei 8.443/1992 estabelece que "as contas serão consideradas iliquidáveis quando caso fortuito ou de força maior, comprovadamente alheio à vontade do responsável, tornar materialmente impossível o julgamento de mérito". Enfim, tal situação não se coaduna com a realidade fática observada no caso em exame, uma vez que na instrução precedente (peça 5) foi possível realizar exame pormenorizado acerca da execução do ajuste e em face de os responsáveis terem tido a oportunidade de tempestivamente apresentar a documentação necessária para a comprovação da regular realização do seu objeto. Decadência do direito de julgar as contas de terceiros e prescrição da TCE 
32. Os responsáveis alegam (peça 5, p. 5-9) que se operou a decadência do direito de julgar as contas, a qual, assim como a prescrição, se sujeitaria ao prazo de 5 anos a contar do ato/fato gerador causador do dano ao erário. Tal interpretação é extraída de trecho do julgamento do RESP 1.480.350/RS: Em virtude da lacuna legislativa, pois não há previsão legal do prazo para a atuação do Tribunal de Contas da União, deve ser-lhe aplicado o prazo quinquenal, por analogia aos arts. 1° do Decreto 20.910/32 e 1° da Lei 9.873/99. Em hipótese similar à presente, porquanto ausente prazo decadencial específico no que concerne ao exercício do poder de polícia pela Administração, antes do advento da Lei 9.873/99, a Primeira Seção desta Corte, no julgamento do REsp 1.105.442/RJ (Rel Min. Hamilton Carvalhido, Primeira Seção, DJe 22/02/2011) , sob o rito do art. 543-C do CPC, assentou ser ele de 5 anos, valendo-se da aplicação analógica do art. 1° do Decreto 20.910/32. 
Análise 
33. A jurisprudência desta Corte de Contas, no entanto, é farta e em sentido contrário: 
A suspensão pelo STF das demandas nas quais esteja em questão a prescritibilidade da pretensão de ressarcimento ao erário com base em decisão de tribunal de contas (RE 636.886/STF) alcança tão somente a fase judicial de cobrança do título extrajudicial, não atingindo os processos de controle externo em trâmite. Até julgamento definitivo em contrário pelo STF, permanecem imprescritíveis as pretensões de ressarcimento decorrentes de tomadas de contas especiais. 
Acórdão 7930/2018-TCU-Segunda Câmara -  Relator: ANA ARRAES 
A condenação em débito em processo de tomada de contas especial não tem caráter punitivo, possuindo, essencialmente, natureza jurídica de reparação civil pelo prejuízo causado ao erário, não sendo alcançada pelo instituto da prescrição da pretensão punitiva. 
Acórdão 4214/2017-TCU-Primeira Câmara - Relator: BENJAMIN ZYMLER 
O reconhecimento da prescrição da pretensão punitiva não implica o afastamento do débito, porquanto as ações de ressarcimento movidas pelo Estado contra os agentes causadores de danos ao erário são imprescritíveis, nos termos do art. 37, § 5º, da Constituição Federal e da Súmula TCU 282. 
Acórdão 76/2017-TCU-Plenário - Relator: ANA ARRAES 
34. Portanto, não devem ser consideradas as alegações dos responsáveis relacionadas à decadência e à prescrição da TCE, uma vez que são contrárias ao entendimento deste Tribunal. Pagamento de palestrante sem o correspondente registro de encontro ou reunião para o nivelamento técnico dos representantes do trade e governo (subitem 1.2 - R$ 8.000,00) 
35. Com relação a essa questão, a resposta à citação não apresenta novos elementos: apenas retifica os termos da defesa apresentada pelo IPSA ao MTur, informando que a palestra do Sr. Marcos Vieira foi realizada na CTI- Nordeste e indica que "fará prova no transcurso desta TCE" (peça 18, p. 9- 10) .
Análise 
36. Quanto ao tema, em que pese formalmente tenha sido apresentada uma resposta, materialmente não foi apresentado nenhum fato ou informação nova relevante. Tal situação não impulsiona, portanto, qualquer alteração no entendimento acerca do assunto exposto na instrução precedente (peça 5, p. 12) : 31. Foram apresentados documentos fiscais relativos ao pagamento de palestrante, mas não há especificação do tema da palestra, relatórios ou quaisquer documentos comprobatórios de sua realização, assim como não há qualquer registro de encontro ou reunião para o nivelamento técnico dos representantes do trade e governo. Trata-se, portanto, de questão que enseja a imputação de débito (no montante de R$ 8.000,00, parte do pagamento realizado à Contagem Ser. Pesq. Cons. Trein. Ltda, de 30/11/2006, no valor de R$ 46.690,037 - peça 1, p. 177) . Ausência de comprovação da aplicação dos 1.200 questionários previstos, referentes à pesquisa quantitativa feita com turistas e residentes (subitem 2.2 - R$ 30.000,00) 
37. No que diz respeito à aplicação dos questionários, a resposta à citação (peça 18, p. 10-11) informa que 'uma pesquisa é um processo sistemático para a construção do conhecimento humano, podendo desenvolver, colaborar, reproduzir, ampliar ou detalhar certa realidade'; que 'um projeto de pesquisa também pode ser uma expansão do trabalho passado no campo'; que 'não houve abordagem de investigação, como nas pesquisas qualitativas, que exigem a leitura dos questionários aplicados'; que 'a pesquisa contratada no convênio em tela foi a quantitativa, na qual não há exigência da comprovação dos formulários realizados, até porque são, via de regra, aplicados em grande quantidade'; que 'a pesquisa quantitativa é mera coleta de dados, objetivando compreender e finalizar um projeto a ser elaborado'; que 'numa pesquisa em que a abordagem é basicamente quantitativa, o pesquisador se limita à descrição fatual deste ou daquele evento, ignorando a complexidade da realidade social'; e que 'as empresas que são contratadas para realização de pesquisa quantitativa não têm qualquer obrigação de comprovar a prestação de serviços mediante a juntada de milhares de formulários'. 
Análise 
38. Ao fim e ao cabo a resposta à citação relacionada à não comprovação da aplicação dos 1.200 questionários não apresenta novos elementos. Em suma, apenas informa que as empresas contratadas para a realização de pesquisas quantitativas não têm obrigação de comprovar a prestação de serviços mediante a apresentação dos formulários utilizados na pesquisa. 
39. Convém, entretanto, destacar que no documento, intitulado 'Planejamento Turístico para o Litoral Norte de Pernambuco' (peça 1, p. 59-61 e 64-66) , de 15/6/2006, constam ações atreladas às pesquisas quantitativas envolvendo a elaboração de questionários com base nos resultados das pesquisas qualitativas, os quais seriam aplicados junto: (i) a representantes do trade turístico local, do governo e da sociedade civil; (ii) a população residente nos municípios que integram o litoral norte de Pernambuco; e (iii) a turistas. Ademais, consta na planilha de custos apresentada no Plano de Trabalho (peça 1, p. 73, item 2.2) a seguinte descrição para o serviço: 'Contratação de Consultoria Especializada em Pesquisa Quantitativa de opinião para elaboração de questionários, definição e estatística de amostra, coleta de dados, revisão crítica, processamento e análise de 1.200 questionários realizados junto ao público alvo da pesquisa, com apresentação do relatório final'. 
40. Enfim, é cristalino que a realização do trabalho necessariamente exige que preliminarmente formulários sejam aplicados e preenchidos, para em seguida os dados serem compilados e analisados. Obviamente que esse item do plano de trabalho comporta elevado risco de não ser efetivamente executado, haja vista que a única comprovação efetiva da realização do trabalho seria a apresentação de todos os questionários aplicados. Nada obstante, até mesmo os dados reais (ainda não trabalhados) extraídos dos questionários poderiam servir como indício de que o serviço fora realizado, mas nem mesmo estes foram encaminhados a esta Corte de Contas. 
41. Com efeito, não é possível compreender as razões de o IPSA não ter solicitado à sociedade empresária contratada para a realização do serviço todos os questionários aplicados, desde que a dúvida a respeito da aplicação dos questionários começou a ser suscitada pelo MTur. Ou seja, a conduta da convenente sugere que não tenham sido de fato aplicados os 1.200 questionários, até mesmo porque consta nos autos destaque do MTur informando que cópias de alguns questionários foram anexadas. 
42. Logo, considerando que não houve a comprovação de que os 1.200 questionários foram efetivamente aplicados, reitera-se o posicionamento acerca do tema constante na instrução precedente (peça 5, p. 13) : 
'36. Com relação ao item 2.2, o MTur destacou que foram anexadas cópias de questionários preenchidos referentes à pesquisa quantitativa feita com turistas e residentes, mas que não há como se afirmar que o questionário foi aplicado na amostra definida para a etapa (1.200 questionários) . A ausência de tal comprovação enseja a imputação de débito (no montante de R$ 30.000,00, parte do pagamento realizado à Contagem Ser. Pesq. Cons. Trein. Ltda, de 30/11/2006, no valor de R$ 46.690,037 - peça 1, p. 177) , em que pese o produto resultante do item 2.2 tenha envolvido a apresentação de quatro relatórios (item 34.2, retro) '. 
Ausência de documentos comprobatórios da realização de palestra para sensibilização e nivelamento (subitem 4.1 - R$ 7.508,00) 
43. Com relação a esse tema, a resposta à citação também não apresenta novos elementos: apenas indica que a questão será 'dirimida com a documentação pendente' (peça 18, p. 11) . 
Análise 
44. Quanto ao assunto, materialmente não foi apresentado nenhum fato ou informação nova relevante, o que impossibilita qualquer alteração no entendimento acerca do assunto exposto na instrução precedente (peça 5, p. 14) : 
'41. Não há especificação do tema da palestra, relatórios ou quaisquer documentos comprobatórios de sua realização, como fotos, lista de presença, cópia de apresentação, etc. Trata-se, portanto, de questão que enseja a imputação de débito (no montante de R$ 7.508,00, conforme apontamento constante à peça 1, p. 178) '. 
Não realização do festival gastronômico (subitem 4.2 - R$ 30.500,00) 
45. No que diz respeito à realização do festival gastronômico, consta na resposta à citação (peça 18, p. 11) que o Sr. Pierre Lucena Raboni, que coordenou o projeto, informou que a alteração relativa ao item 'festival gastronômico' fora verbalmente autorizada pelo MTur; e que o Sr. Pierre estaria à disposição para prestar os devidos esclarecimentos. 
Análise 
46. A defesa postula uma tese nova, diferente da apresentada pelo IPSA anteriormente: de uma autorização informal da alteração do plano de trabalho. Entretanto, sequer é apresentado um documento que comprove tal fato (como uma declaração do Sr. Pierre, por exemplo) que possa ser utilizado para a persecução da verdade material. Sendo assim, não há fatos novos ou informações relevantes que possam ser consideradas na defesa dos responsáveis. Nessa esteira, persiste o entendimento acerca do tema exposto na instrução precedente (peça 5, p. 14) : 
'42. Em relação ao item 4.2, o IPSA confirma a não realização do festival gastronômico e destaca que alterou unilateralmente o plano de trabalho, redirecionando a aplicação dos recursos sem a anuência do MTur. Trata-se, portanto, de questão que enseja a imputação de débito (no montante de R$ 30.500,00, conforme apontamento constante à peça 1, p. 178 - penúltimo pagamento realizado ao IPSA, em 30/5/2007) '. 
Restituição das despesas relacionadas ao consumo de combustíveis a pessoas e não pagas diretamente pelo órgão (subitem 5.3 - R$ 17.468,26) 
47. Com relação a esse assunto, a resposta à citação não apresenta nenhuma defesa (peça 18, p. 11) . 
Análise 
44. No que diz respeito à restituição das despesas relacionadas ao consumo de combustíveis, reitera-se o entendimento acerca do tema exposto na instrução precedente (peça 5, p. 15) : 
'48. O item 5.3 (Material de Consumo) é composto por três subitens: 5.3.1 - Cartucho preto para impressora (R$ 900,00) ; 5.3.2 - Cartucho colorido para impressora (R$ 900,00) ; 5.3.3 - Combustível (R$ 16.260,00) . Houve reprovação integral da meta, mas o MTur apenas apontou como irregularidade o fato de as despesas apresentadas terem sido restituídas a pessoas e não pagas diretamente pelo órgão, além de outras irregularidades envolvendo os dispêndios dos recursos repassados destinados ao consumo de combustíveis'. 
49. Sendo assim, não há elementos que desabonem os dispêndios relacionados aos cartuchos de impressoras, de sorte que se trata de questão que enseja a imputação de débito apenas relacionado às despesas com combustíveis (no montante de R$ R$ 17.468,26, conforme apontamentos constantes à peça 1, p. 177-178) '. 
Pagamento de tarifas bancárias com recursos do convênio (R$ 319,50) 
45. A resposta à citação não apresenta nenhuma defesa relativa ao pagamento de tarifas bancárias com recursos do convênio (peça 18, p. 11) . 
Análise 
46. Haja vista a imputação de débito decorrer de vedação expressa na legislação vigente e não ter sido apresentada nenhuma defesa, mantém-se o posicionamento acerca do pagamento de tarifas bancárias com recursos do convênio destacado na instrução precedente (peça 5, p. 16) : 
'54. Consta ainda na prestação de contas apresentada tarifas bancárias no montante de R$ 319,50 (peça 1, p. 178) . Tal questão fora objeto ainda de apontamento na Nota Técnica 1/2016 (peça 2, p. 379) . Trata-se de pagamento vedado pela legislação vigente (IN STN 1/1997) que enseja a imputação de débito'. 
Conclusão 
47. Em face da análise promovida nos itens 27 a 46, propõe-se rejeitar as alegações de defesa apresentadas pelo Sr. Jorge Pereira de Sousa e pelo Instituto de Pesquisas Sociais Aplicadas - IPSA, uma vez que não foram suficientes para sanear as irregularidades a eles atribuídas. 
48. Os argumentos de defesa tampouco lograram afastar o débito imputado aos responsáveis. Ademais, inexistem nos autos elementos que demonstrem sua boa-fé ou a ocorrência de outros excludentes de culpabilidade. Desse modo, as contas devem, desde logo, ser julgadas irregulares, nos termos do art. 202, § 6º, do Regimento Interno/TCU, procedendo-se à condenação em débito e à aplicação da multa prevista no art. 57 da Lei 8.443/1992. 
Outras Informações 
49. A Secex-GO atua nestes autos em virtude da Portaria Segecex 11/2017, de 24/5/2017, que transfere estoque de processos de tomada de contas especial relacionados às funções de Governo Assistência Social, Educação, Saneamento, Saúde e Turismo entre algumas secretarias de controle externo.
Proposta de Encaminhamento 
50. Diante do exposto, submetem-se os autos à consideração superior, propondo: 
50.1. com fundamento nos arts. 1º, inciso I, 16, inciso III, alínea "b" da Lei 8.443/1992 c/c os arts. 19 e 23, inciso III, da mesma Lei, e com arts. 1º, inciso I, 209, inciso II, 210 e 214, inciso III, do Regimento Interno, que sejam julgadas irregulares as contas do Sr. Jorge Pereira de Sousa (CPF XXX.105.644-XX) , na condição de diretor-presidente do Instituto de Pesquisas Sociais Aplicadas - IPSA durante a vigência do Convênio 296/2006 (Siafi/Siconv 569284) , e condená-lo, em solidariedade, com o IPSA (CNPJ 40.818.841/0001-25) , ao pagamento das quantias a seguir especificadas, com a fixação do prazo de quinze dias, a contar da notificação, para comprovarem, perante o Tribunal (art. 214, inciso III, alínea 'a', do Regimento Interno) , o recolhimento da dívida aos cofres do Tesouro Nacional, atualizada monetariamente e acrescida dos juros de mora, calculados a partir das datas discriminadas, até a data do recolhimento, na forma prevista na legislação em vigor:
	Valor Original (R$) 
	Data da Ocorrência

	866,09
	23/11/2006

	38.000,00
	30/11/2006

	485,29
	20/12/2006

	5.307,46
	1º/2/2007

	2.052,63
	26/2/2007

	4.718.45
	28/2/2007

	4.038,34
	9/3/2007

	7.508,00
	17/4/2007

	30.819,50
	30/5/2007

50.2. aplicar ao Sr. Jorge Pereira de Sousa (CPF XXX.105.644-XX) e ao Instituto de Pesquisas Sociais Aplicadas - IPSA (CNPJ 40.818.841/0001-25) , individualmente, a multa prevista no art. 57 da Lei 8.443/1992 c/c o art. 267 do Regimento Interno, com a fixação do prazo de quinze dias, a contar da notificação, para comprovar, perante o Tribunal (art. 214, inciso III, alínea "a", do Regimento Interno) , o recolhimento das dívidas aos cofres do Tesouro Nacional, atualizadas monetariamente desde a data do acórdão até a dos efetivos recolhimentos, se forem pagas após o vencimento, na forma da legislação em vigor; 50.3. autorizar, desde logo, nos termos do art. 28, inciso II, da Lei 8.443/1992, a cobrança judicial das, dívidas caso não atendidas as notificações".
3.	Enfim, por intermédio do Exmo. Sr. Procurador Sérgio Ricardo Costa Caribé, o MPTCU anuiu parcialmente à aludida proposta da unidade técnica, consignando o seu parecer à Peça 24 nos seguintes termos:
	"Trata-se de tomada de contas especial instaurada pelo Ministério do Turismo (MTur) , em razão de irregularidades na prestação de contas do Convênio 296/2006 (Siafi 569284) , celebrado com o Instituto de Pesquisas Sociais Aplicadas (IPSA) , para a implantação do projeto denominado 'Planejamento Turístico do Litoral Norte do Estado de Pernambuco'. 
	2. A vigência do convênio abrangeu o período de 30/6/2006 a 30/5/2007 e foram repassados recursos federais da ordem de R$ 352.927,30, com contrapartida estipulada em R$ 36.000,00. 	
	3. O relatório do tomador de contas aponta débito no valor integral transferido, em razão da impugnação total das despesas, decorrente de irregularidades na execução física da avença (peça 3, p. 18-23) , sob a responsabilidade do Sr. Jorge Pereira de Sousa, signatário da avença. 
	4. Por meio da instrução na peça 5, a unidade técnica examinou, ponto a ponto, os questionamentos do concedente que ensejaram a exigência de devolução integral dos recursos e concluiu pela subsistência de débitos correspondentes ao pagamento de palestrante sem a correspondente comprovação do evento, à ausência de comprovação de aplicação do número de questionários previstos, à não comprovação da realização da palestra de sensibilização e do festival gastronômico, bem como ao ressarcimento de despesas em lugar do pagamento direto pelo IPSA e ao pagamento de despesas bancárias. 
	5. Assim, procedeu à citação do Sr. Jorge Pereira de Sousa e do IPSA para que apresentassem alegações de defesa ou recolhessem o débito no montante histórico de R$ 93.795,76. De posse das defesas trazidas aos autos, a Secex-GO examinou-as e propõe, em pareceres uniformes, julgar irregulares as contas, condenando os responsáveis ao ressarcimento do mencionado dano e aplicando-lhes multa. 
	6. De minha parte, manifesto-me de acordo com o encaminhamento proposto, ressalvando o débito relativo a algumas despesas e a possibilidade de aplicação de multa, visto estar prescrita a pretensão punitiva. Como destacou a unidade técnica na instrução inicial, tal fato serviu para afastar a necessidade de audiências em razão de irregularidades forma is detectadas. A avença teve vigência até 30/5/2007 e o pronunciamento que autorizou as citações data de 22/3/2018 (peça 7) , de modo que, à luz do disposto no Acórdão 1441/2016-TCU-Plenário, não mais é possível sancionar os responsáveis.
	7. Em relação aos demais pontos discutidos, as defesas não lograram êxito em demonstrar a implementação dos itens do plano de trabalho para os quais não havia comprovação (1.2, 2.2, 4.1.1, 4.2.1 e 4.2.2) . No caso do festival gastronômico, os defendentes reconhecem a não realização e alegam a substituição por outras atividades, mas a alteração foi feita sem autorização formal do concedente, o que impede o saneamento da falha. 
	8. Quanto ao débito atinente ao ressarcimento de despesas com combustível, embora reconheça a plausibilidade de se restituir aos usuários os valores pagos, as diversas irregularidades nos comprovantes apresentados, relatadas na peça 2, p. 333, impedem o acolhimento dos gastos como regulares. 
	9. Quanto ao pagamento das tarifas bancárias, a jurisprudência corrente neste Tribunal tem dispensado o ressarcimento, exceto quando decorra de comportamento inadequado do gestor. A título exemplificativo, menciono os Acórdão 4661/2017-TCU-Primeira Câmara e 2.508/2018-TCU-2ª Câmara, cujos enunciados, de idêntico teor, transcrevo a seguir: Não cabe imputação de débito a convenente em razão de despesas bancárias decorrentes da simples utilização de serviços bancários necessários e inevitáveis para a manutenção da conta corrente específica e para a execução do objeto do convênio, que não sejam consequência de comportamento inadequado do titular da conta corrente. 
	10. Feitas essas considerações, sugiro a desconstituição do débito no valor de R$ 319,50.
	11. Divirjo, ainda, da proposta de exigir a devolução do valor de R$ 30.000,00, referente à ausência de comprovação de aplicação de 1.200 questionários, relativos à pesquisa quantitativa com turistas e residentes. 
	12. Primeiramente porque inexistia exigência de apresentação de toda a documentação decorrente da pesquisa. Em segundo lugar, porque há elementos indicativos da aplicação dos questionários na nota técnica elaborada pela Controladoria-Geral da União (CGU) , após fiscalização que se seguiu ao término da avença (peça 1, p. 211 e 261) , e na nota técnica produzida pelo MTur durante a análise da prestação de contas (peça 2, p. 376) . 
	13. Os dois documentos mencionam a entrega de relatórios das pesquisas quantitativas com os turistas e residentes, indicando o número de entrevistas, o qual se mostra compatível com o previsto no plano de trabalho. Nesse sentido, ante os indícios de realização das pesquisas, entendo que, não obstante os documentos elaborados não componham as peças encaminhadas ao Tribunal, deva ser afastado o débito correspondente aos questionários. 
	14. Ante o exposto, este membro do Ministério Público de Contas manifesta-se de acordo com a proposta formulada para estas contas especiais, sugerindo apenas a exclusão dos débitos nos valores históricos de R$ 319,50 e R$ 30.000,00, bem como o afastamento da multa cogitada".
	É o Relatório.

8.1. Ananda Marques Viana Ulisses (32228/OAB-PE), representando o Instituto de Pesquisas Sociais Aplicadas e Jorge Pereira de Sousa.

Procurador Sergio Ricardo Costa Caribé.

TOMADA DE CONTAS ESPECIAL. CONVÊNIO. TOTAL IMPUGNAÇÃO DOS DISPÊNDIOS. CITAÇÃO DOS RESPONSÁVEIS. REJEIÇÃO DAS ALEGAÇÕES DE DEFESA. CONTAS IRREGULARES. DÉBITO. PRESCRIÇÃO DA PRETENSÃO PUNITIVA DO TCU.

TOMADA DE CONTAS ESPECIAL (TCE)

Secretaria do TCU no Estado de Goiás (Sec-GO).

Trata-se de tomada de contas especial instaurada pelo Ministério do Turismo (Mtur) em desfavor de Jorge Pereira de Sousa, como diretor-presidente do Instituto de Pesquisas Sociais Aplicadas - IPSA, diante de irregularidades na prestação de contas dos recursos federais inerentes ao Convênio nº   296/2006 destinado à implantação do "Planejamento Turístico do Litoral Norte do Estado de Pernambuco" sob o montante de R$ 388.927,30 por meio do aporte de R$ 352.927,30 em recursos federais e de R$ 36.000,00 em recursos da contrapartida.
2.	Como visto, a vigência do ajuste teria transcorrido durante o período de 30/6/2006 a 30/5/2007 (Peça 1, fls. 170/172) , com o prazo fatal para a prestação de contas final do ajuste fixado em 29/7/2007.
3.	O relatório do tomador de contas apontou o débito em face da impugnação dos dispêndios ante as irregularidades na execução física da avença (Peça 3, fls. 18/23) sob a responsabilidade do Sr. Jorge Pereira de Sousa, como signatário do ajuste, tendo, por meio do Relatório de Auditoria nº 701, de 2016 (Peça 3, fls. 50/54) , a CGU assinalado que o aludido gestor e o IPSA deveriam responder pela integralidade dos recursos federais repassados pelo referido convênio.
4.	No âmbito do TCU (Peça 5) , a unidade técnica analisou os questionamentos sobre a exigência de devolução integral dos recursos federais, tendo registrado a subsistência do débito em face do indigitado pagamento a palestrantes sem a correspondente comprovação do evento, da ausência de comprovação sobre a quantidade de questionários aplicáveis e da não comprovação sobre a realização da palestra de sensibilização e do festival gastronômico, além do ressarcimento de despesas, em vez do pagamento direto pelo IPSA, e do pagamento de tarifas bancárias. 
5.	Por essa linha (Peças 10 e 11) , a então Secex-GO promoveu a citação solidária pelo débito sob o montante de R$ 93.795,76, tendo os responsáveis acostado as suas alegações de defesa à Peça 18, com a posterior análise, em conjunto, no bojo do parecer acostado à Peça 21.
6.	De todo modo, após a análise final do feito, a unidade técnica propôs a irregularidade das contas dos responsáveis para condená-los em débito e em multa, tendo o MPTCU anuído parcialmente a essa proposta, ao sugerir a exclusão de alguns valores históricos no cômputo do débito (R$ 319,50 e R$ 30.0000) , além de pugnar pela não aplicação da aludida multa, ante a prescrição da pretensão punitiva do TCU.
7.	Incorporo o parecer da unidade técnica a estas razões de decidir, sem prejuízo de pugnar pelo afastamento da aludida multa legal, em sintonia, aí, com o parecer do MPTCU.
8.	Em suas defesas, os responsáveis não lograram êxito em demonstrar a efetiva implementação de alguns itens do plano de trabalho (itens 1.2, 2.2. 4.1.1, 4.2.1 e 4.2.2, à Peça 21 - fls. 1-2) , destacando que os responsáveis reconheceram a ausência de realização do festival gastronômico, ante a alegada substituição por outras atividades sem a autorização formal do concedente.
9.	A unidade técnica bem assinalou o débito resultante do indevido ressarcimento dos supostos dispêndios com combustível que restou confirmado nos autos, em função das diversas irregularidades nos comprovantes apresentados (Peça 2, fl. 333) . 
10.	A unidade técnica suscitou, também, a subsistência do débito pelo inadequado pagamento das tarifas bancárias com os recursos do convênio (R$ 319,50) , ante a expressa vedação na então vigente IN STN nº 1, de 1997, não tendo sido apresentada nenhuma justificativa sobre essa falha.
11.	A unidade técnica assinalou, ainda, a subsistência do débito sob o valor de R$ 30.000,00, em função da ausência de comprovação sobre a efetiva aplicação de 1.200 questionários para a pesquisa quantitativa com os turistas e residentes, já que o IPSA deveria ter solicitado todos os questionários supostamente aplicados pela empresa contratada na realização do respectivo serviço, diante até mesmo das indagações formuladas pelo MTur, e, por isso (Peça 5, fl. 13) , a então Secex-GO registrou que:
	" (...) 36. Com relação ao item 2.2, o MTur destacou que foram anexadas cópias de questionários preenchidos referentes à pesquisa quantitativa feita com turistas e residentes, mas que não há como se afirmar que o questionário foi aplicado na amostra definida para a etapa (1.200 questionários) . A ausência de tal comprovação enseja a imputação de débito (no montante de R$ 30.000,00, parte do pagamento realizado à Contagem Ser. Pesq. Cons. Trein. Ltda, de 30/11/2006, no valor de R$ 46.690,037 - peça 1, p. 177) , em que pese o produto resultante do item 2.2 tenha envolvido a apresentação de quatro relatórios (item 34.2, retro) ".
12. 	Bem se sabe que a jurisprudência do TCU é firme no sentido da responsabilidade pessoal do gestor pela comprovação da boa e regular aplicação dos recursos federais recebidos mediante convênio ou instrumentos congêneres, submetendo-se todo aquele que utiliza ou gerencia recursos públicos ao dever de demonstrar o correto emprego dos valores federais, nos termos dos arts. 70, parágrafo único, e 37, caput, da Constituição de 1988 e do art. 93 do Decreto-Lei nº 200, de 25 de fevereiro de 1967 (v.g. Acórdãos 27/2004, 371/1999 e 384/1998, da 2ª Câmara, Acórdão 92/1999-TCU-Primeira Câmara, e Decisão 667/1995-Plenário) , sem prejuízo de a Súmula nº 286 do TCU ressaltar, ainda, que "a pessoa jurídica de direito privado destinatária de transferências voluntárias de recursos federais feitas com vistas à consecução de uma finalidade pública responde solidariamente com seus administradores pelos danos causados ao erário na aplicação desses recursos".
13. 	Por esse prisma, a ausência de elementos suficientes para demonstrar a boa e regular aplicação dos recursos federais transferidos, diante, sobretudo, da ausência do necessário nexo causal entre os valores federais repassados e os dispêndios supostamente incorridos no ajuste, dá ensejo à presunção legal de dano ao erário, em face das evidências de desvio ou desperdício dos valores federais, e, assim, mostra-se adequada a proposta da unidade técnica para condenar os responsáveis ao pagamento do débito apurado nos autos, deixando, contudo, de lhes aplicar a subsequente multa legal, em consonância com o parecer do MPTCU, ante a prescrição da pretensão punitiva do TCU. 
14.	Eis que se vislumbra, no presente caso concreto, a prescrição da pretensão punitiva do TCU, em face do transcurso de mais de dez anos entre a ordem para a citação no âmbito do TCU, em 22/3/2018 (Peça 7) , e a efetiva prestação de contas final do ajuste, em 26/9/2007 (Peça 1, fls. 126 e 176-204) , nos termos do Acórdão 1441/2016-TCU-Plenário.
15. 	Por meio do referido Acórdão 1.441/2016 proferido pelo Plenário na Sessão Extraordinária de 8/6/2016, o TCU firmou o seu entendimento no sentido de que a prescrição da pretensão punitiva deve seguir a regra geral do prazo decenal, contado a partir do fato, em linha com o art. 205 do Código Civil brasileiro, interrompendo-se a contagem do aludido prazo com a ordem de citação, nos termos do art. 240, caput, da Lei nº 13.105 (Código Processual Civil) , de 2015. 
16. 	Sem prejuízo, então, do respeito a esse entendimento do Tribunal, reitero a minha ressalva já registrada em vários outros julgados do TCU no sentido de que, na ausência de lei específica, o TCU não deveria aplicar qualquer prazo prescricional sobre a referida pretensão punitiva ou, então, na pior das hipóteses, o Tribunal deveria aplicar a regra prescricional fixada pela Lei nº 9.873, de 1999, não só porque ela trata diretamente de prescrição no âmbito do direito administrativo sancionador, mas também porque, entre outras medidas, a aludida lei manda aplicar o prazo prescricional penal, quando a infração administrativa também configure crime, além de determinar expressamente que, no caso de ilícito continuado ou permanente, a contagem do prazo se inicie no dia da cessação do aludido ilícito. 
17. 	Ao tempo, contudo, em que anoto essa minha posição pessoal, deixo de pugnar pela aplicação da multa legal aos responsáveis, submetendo-me, pois, ao entendimento fixado pelo TCU no âmbito do aludido Acórdão 1441/2016-TCU-Plenário. 
18. 	Entendo, portanto, que o TCU deve julgar irregulares as contas de Jorge Pereira de Sousa e do IPSA para condená-los ao pagamento do débito apurados nos autos, deixando, contudo, de lhes aplicar a subjacente multa legal, por força do Acórdão 1441/2016-TCU-Plenário.
Ante o exposto, pugno pela prolação do Acórdão ora submetido a este Colegiado.
	
TCU, Sala das Sessões, em 16 de abril de 2019.
Ministro-Substituto ANDRÉ LUÍS DE CARVALHO 
Relator